【裁判字號】    92,重訴,260
【裁判日期】    951113
【裁判案由】    損害賠償
【裁判全文】
臺灣臺北地方法院民事判決             92年度重訴字第260號
原      告  內政部警政署
法定代理人  丁○○
訴訟代理人  李富祥律師
            郭嵩山律師
複代理人    郭玉健律師
訴訟代理人  王東山律師
複代理人    李美寬律師
訴訟代理人  余忠益律師
被      告  己○○
訴訟代理人  魏錦芳律師
被      告  戊○○
被      告  銘德科技股份有限公司
法定代理人  乙○○
被      告  福懋興業股份有限公司
法定代理人  甲○○
訴訟代理人  庚○○
被      告  亮人實業有限公司
兼法定代理  丙○○
人
上列當事人間損害賠償事件，本院於民國九十五年十月二十四日
言詞辯論終結，判決如下：
    主      文
原告之訴及假執行之聲請均駁回。
訴訟費用由原告負擔。
    事實及理由
一、本件被告己○○、銘德科技股份有限公司經合法通知，未於
    言詞辯論期日到場，核無民事訴訟法第386條各款所列情形
    ，爰依原告之聲請，由其一造辯論而為判決，合先敘明。
二、原告主張：
  (一)原告於民國82年2月間招標採購1萬6244件西裝背心式防彈衣
    及防彈板，由訴外人光研企業股份有限公司（下稱光研公司
    ）得標，但該批貨品經原告測試後發現不合格，原告遂解除
    契約。嗣原告重新招標採購，由被告銘德科技股份有限公司
    （下稱銘德公司）於83年6月間得標，而被告己○○為被告
    銘德公司之負責人，未依約以銘德公司得標後甫生產之防彈
    不等材料製作新的防彈衣成品，竟將前述遭原告解約退回之
    西裝背心式防彈衣，冒充為83年標得後始以新材料製作之新
    品頂替出貨，再與被告亮人實業有限公司（下稱亮人公司）
    之負責人丙○○、福懋興業股份有限公司（下稱福懋公司）
    之營業組長戊○○勾串，明知福懋公司與銘德公司於83年間
    並無買賣防彈布之事實，銘德公司於83年間並未因標得本件
    工作而確實製作防彈衣，竟由戊○○於83年12月15日虛偽製
    作「出廠及新品證明書」，記載福懋公司交付銘德公司7萬
    3098公尺防彈布之不實內容；己○○則虛偽製作「銘德公司
    出品防彈衣係83年11月製作」之不實「防彈衣出廠及新品保
    證書」，戊○○與己○○並共同偽造福懋公司與銘德公司間
    簽立之「防彈材質買賣合約書」，而連同前述不實之「出廠
    及新品證明書」、「防彈衣出廠及新品證明書」，及亮人公
    司擔任保證人、銘德公司切結之保固切結書，一併向本院公
    證處辦理公證後，再由己○○交付予原告，供作銘德公司前
    述出貨防彈衣新出場品質之證明，致原告承辦驗收人員陷於
    錯誤完成驗收點交後，於84年2月20日交付貨款新台幣（下
    同）2億85萬7060元予銘德公司。
  (二)被告以舊品混充新品，侵害原告之意思自主權及經濟上利益
    ，造成原告使用防彈衣及防彈板之效用減損，故原告自防彈
    衣、防彈板以舊品頂替新品所減少之使用期限（因此所減少
    之使用天數），與價金總額比例計算，防彈衣部分損失4203
    萬7825.3元，防彈板部分損失1706萬3676.7元，共損失使用
    效益5910萬1502元。爰依民法第184條第1項前段、第185條
    第1項規定，請求被告己○○、戊○○、丙○○如數連帶賠
    償，及依民法第188第1項條及第28條規定，請求被告銘德公
    司與被告己○○、被告福懋公司與被告戊○○、被告亮人公
    司與被告丙○○，如數負連帶賠償責任。並聲明：(1)被告己○○、戊○○及丙○○應連帶給付原告5910萬1502元，及自
    94年11月2日起至清償日止，按年息5%計算之利息。(2)被告
    銘德公司應與被告己○○，被告福懋公司應與被告戊○○，
    被告亮人公司應與被告丙○○，就前項給付負連帶責任。(3)
    願供擔保，請准宣告假執行。
三、被告則辯稱：
  (一)被告己○○辯稱：
    否認有以82年製舊品混充83年製新品之侵權行為，且原告自
    88年6月間，即接獲檢舉指稱被告有舊品混充新品交貨之嫌
    ，原告即決定偵辦，包括內簽及先函請檢察官偵辦，聲請搜
    索票執行搜索、扣押相關物品、帳冊，並訊問被告等當事人
    。則就原告上述偵辦過程而言，自88年6月檢舉函開始至88
    年8 月底前，原告主觀上已明確知悉被告有侵權行為，而原
    告卻遲至90年9月3日提起刑事附帶民事訴訟，則其請求權已
    罹於2年時效而消滅。並為聲明：(1)駁回原告之訴及假執行
    之聲請，(2)如受不利判決，請准供擔保免為假執行。
  (二)被告戊○○、福懋公司辯稱：
    原告轄下之刑事警察局於發現本案刑事犯罪嫌疑事實後，即
    報請地檢署主任檢察官指揮偵辦，並於88年7月及8月先後持
    搜索票實施搜索及扣押相關物品、帳冊，並訊問相關被告人
    等，足見原告至遲於88年8月前已明確認定相關被告有犯罪
    行為，知悉有民事上之損害及賠償義務人，但原告卻遲至90
    年9月3日提起本件訴訟，則其損害賠償請求權已罹於兩年消
    滅時效。且原告雖提出使用效益減損計算書，作為其請求損
    害賠償之依據，但原告並未舉證說明其受有何等損害，亦未
    提出計算依據之契約證物，故原告請求被告連帶負侵權行為
    損害賠償責任，並無理由。並為聲明：(1)駁回原告之訴及假
    執行之聲請，(2)如受不利判決，請准供擔保免為假執行。
  (三)被告丙○○及亮人公司辯稱：
    銘德公司僅與被告丙○○間有契約關係，本件與亮人公司無
    關，且被告只是代工廠商，並不清楚上游廠商和原告間之關
    係。並聲明：駁回原告之訴及假執行之聲請。
四、經查：
  (一)原告於82年2月間招標採購1萬6244件西裝背心式防彈衣及防
    彈板，由訴外人光研公司得標，但該批貨品經原告測試後發
    現防彈板遭子彈貫穿而不合格，原告遂解除契約並退還其餘
    未驗收之防彈背心及防彈板。嗣原告重新招標採購，由被告
    銘德公司於83年6月間得標，而被告己○○為被告銘德公司
    之負責人，竟先向光研公司購買前述遭原告解約退回之西裝
    背心式防彈衣內襯，再與被告亮人公司之負責人丙○○聯絡
    ，由亮人公司製作防彈衣外套，並車縫83年之標籤後加以組
    合，冒充為83年得標後始以新材料製作之新品頂替出貨交付
    原告。
  (二)被告戊○○為福懋公司負責銷售之職員，其明知福懋公司於
    83年6月後，僅出賣並交付銘德公司3766公尺之防彈布料克
    維拉纖維新品布，竟基於幫助被告己○○詐欺原告之故意，
    於83年12月15日虛偽製作「出廠及新品證明書」，記載福懋
    公司交付銘德公司7萬3098 公尺防彈布之不實內容，並交付
    己○○。己○○明知福懋公司並未交付7萬3098公尺之防彈
    布料，竟於83年12月28日製作虛偽不實之「防彈衣出廠及新
    品保證書」，登載「本批西裝背心式防彈衣係採用福懋公司
    依據福約字第防007號等合約所交運73098米新品防彈布所
    產製」之不實文字，並於83年12月28日與被告丙○○共同書
    立由亮人公司任保證人，銘德公司切結之保固切結書，己○○即於當日將前述福懋公司所出具之「克維拉纖維新品布出
    廠及新品證明書」、亮人公司出具之「防彈衣外套出廠及新
    品證明書」及銘德公司出具之「防彈衣出廠及新品保證書」
    交付原告，致原告承辦驗收人員陷於錯誤，誤信其上記載為
    真，而於83年12月30日完成驗收點交。
  (三)又被告銘德公司另行委託被告光研公司製作防彈板，而被告
    己○○明知光研公司除使用荷蘭進口之防彈材質DYNEEMA外
    ，並使用光研公司自行進口之防彈材質，竟於84年1月4日製
    作虛偽不實之「防彈板出廠及新品保證書」，登載「本批防
    彈板係採用荷蘭DSM HIGH PERFORMANCE  FIBERS公司進口報
    關號碼AW/BC/83/5711/9483、AW/BC/83/5949/9459，共三六
    ０００ＭＴＲ新品防彈纖維製造」，使原告承辦人員陷於錯
    誤，而於84年2月20日交付貨款2億85萬7060元。且被告己○○、戊○○、丙○○業因詐欺取財罪，經本院分別判處有期
    徒刑二年、六月、六月（尚未確定），有本院90年度易字第
    1064號刑事判決一份附卷可稽（本院卷第5-46頁）。
五、被告己○○、戊○○、福懋公司部分：
  (一)原告主張被告共同為詐欺行為以舊品混充新品，侵害原告之
    意思自主權及經濟上利益，造成原告使用防彈衣及防彈板之
    效用減損，損失使用效益共計5910萬1502元，應連帶負侵權
    行為損害賠償責任云云。被告否認之，並辯稱原告之請求權
    已罹於消滅時效等語。
  (二)按因侵權行為所生之損害賠償請求權，自請求權人知有損害
    及賠償義務人時起，二年間不行使而消滅；民法第197條第1
    項前段定有明文。又按關於侵權行為損害賠償請求權之消滅
    時效，應以請求權人實際知悉損害及賠償義務人時起算，非
    以知悉賠償義務人因侵權行為所構成之犯罪行為經檢察官起
    訴，或法院判決有罪為準（最高法院72年台上字第738號判
    例意旨參照）。
  (三)經查原告係於88年4月16日接獲訴外人「胡先生」電話檢舉
    系爭防彈衣採購案招標過程有瑕疵，原告遂於88年6月28日
    函請台灣台北地方法院檢察署偵辦，有原告函文影本一份附
    卷可稽（本院卷第197頁）。嗣由原告轄下刑事警察局偵七
    隊偵辦銘德、光研、及福懋公司涉嫌偽造文書、詐欺等案，
    偵查結果發現銘德公司以光研公司82年遭退貨之舊貨抵充新
    貨，以及福懋公司偽造83年之出貨及新品證明書交付銘德公
    司，有原告所轄刑事局偵七隊88年7月7日、7月9日簽呈影本
    各一份在卷可稽（本院卷第186-188頁）。又原告於88年7月
    9日及7月10日向檢察官聲請搜索票，分別對光研公司及亮人
    公司實施搜索，並扣得相關證物，有原告之搜索票聲請書及
    搜索、扣押證明筆錄影本各一份可按（本院卷第189-196頁
    ）。原告並認為被告己○○有違反公司法、偽造文書及詐欺
    罪嫌，被告戊○○、丙○○涉嫌偽造文書，而將該等被告移
    送台灣台北地方法院檢察署偵辦，並經該署於88年11月1日
    受理，有移送書影本一份可按（本院卷第204-207頁）。則
    據此足證原告至遲於88年7月10日實施搜索時，即已知悉侵
    權行為人及侵權行為之事實，且對於被告以舊貨抵充新貨及
    虛偽記載證明書等不法情事已有相當之確信；是原告之侵權
    行為請求權時效期間，應自88年7月10日起算。惟查原告卻
    遲至90年9月3日始提起本件訴訟請求賠償損害，則依照前述
    說明，原告對被告之侵權行為損害賠償請求權，業已罹於時
    效。故被告己○○、戊○○、福懋公司所辯，應屬有據。原
    告主張其於90年5月9日檢察官提起本件公訴後，方知悉並確
    認何人為侵權行為人，以及被告之行為構成侵權行為云云，
    並無理由。
六、被告銘德公司、亮人公司、丙○○部分：
  (一)按連帶債務人中一人消滅時效已完成者，除該債務人應分擔
    之部分外，他債務人仍不免其責任，民法第276條第2項定有
    明文。是消滅時效完成者，就該債務人應分擔部分，發生絕
    對效力，自公平之見地及防止求償關係之循環，因債務人之
    時效完成，就其應分擔部分，他債務人亦免其責任（最高法
    院86年台上字第1524號判決意旨參照）。而共同侵權行為人
    相互間之分擔部分，依民法第280條規定，應平均分擔其義
    務；至於僱用人則依民法第188條第3項規定，得向受僱人為
    全部求償，僱用人並無分擔部分。從而被害人對於共同侵權
    行為人其一之損害賠償請求權消滅時效若已完成，則其他共
    同侵權行為人或僱用人亦應就全部債務同免責任。否則如謂
    時效之完成，僅發生相對效力，受請求之侵權行為人得援用
    他行為人之時效利益而不拒絕給付時，則被害人仍屬有權受
    領，消滅時效完成之行為人仍得以時效完成為由，拒絕為清
    償之侵權行為人之求償，衡情實有失公允（參照孫森焱先生
    著，民法債編總論下冊，第895頁，93年1月版）。
  (二)經查被告亮人公司及丙○○固僅辯稱其與本件侵權行為無關
    ，並未就原告請求侵權行為損害賠償為時效抗辯，至於被告
    銘德公司則未到庭、亦未提出任何陳述。惟查原告主張被告
    丙○○與被告己○○、戊○○為共同侵權行為，亮人公司、
    銘德公司與福懋公司應負僱用人連帶賠償責任，而就原告所
    受損害5910萬1502元全部負連帶清償責任；則依照上述說明
    ，消滅時效完成對於連帶債務人應發生絕對效力，是被告己○○、戊○○及福懋公司既已抗辯原告所有之系爭損害賠償
    債權業已罹於時效，則其時效抗辯之效力仍及於被告銘德公
    司、亮人公司與丙○○。否則如謂消滅時效之完成僅具有相
    對效力，則銘德公司、亮人公司與丙○○賠償原告所受損害
    後，向己○○、戊○○及福懋公司求償時，己○○、戊○○
    及福懋公司仍得以消滅時效完成為由，拒絕渠等之求償，則
    無異於剝奪銘德公司、亮人公司與丙○○之時效利益，顯非
    事理之平。是原告此部分之請求，亦無理由。
七、綜上所述，原告之侵權行為損害賠償請求權既已罹於時效，
    從而原告依民法第184條第1項前段、第185條第1項、第188
    第1項條及第28條規定，請求：(一)被告己○○、戊○○及丙○○連帶給付5910萬1502元，及法定遲延利息，(二)被告銘德
    公司與被告己○○，被告福懋公司與被告戊○○，被告亮人
    公司與被告丙○○，就前項給付負連帶責任云云，為無理由
    ，應予駁回。原告之訴既無理由，則其假執行之聲請亦失所
    附麗，併予駁回。
八、因本件事證已臻明確，兩造其餘主張陳述及所提之證據，均
    毋庸再予審酌，附此敘明。
九、訴訟費用負擔之依據：民事訴訟法第78條。
中    華    民    國    95    年    11    月    13    日
                  民事第六庭    法  官  邱  琦
以上正本係照原本作成
如對本判決上訴，須於判決送達後20日內向本院提出上訴狀
中    華    民    國    95    年    11    月    13    日
                                書記官  池東旭


司法院資訊處製作；財團法人民間司法改革基金會備份。
